---
title: "Exploracin de los datos - PEC1"
author: "Adrián Parrila Mesas"
output:
  pdf_document: default
  html_document: default
---

```{r setup, include=FALSE}
knitr::opts_chunk$set(echo = TRUE)
```

```{r warning=FALSE, message=FALSE}

library(metabolomicsWorkbenchR)
library(SummarizedExperiment)
library(pheatmap)
library(RColorBrewer)
library(ggplot2)
library(patchwork)
```

El repositorio del estudio se encuentra en: <https://www.metabolomicsworkbench.org/data/DRCCMetadata.php?Mode=Study&StudyID=ST002797&StudyType=MS&ResultType=1>

Cargo los datos del estudio en formato *SummarizedExperiment* utilizando la libreria metabolomicsWorkbenchR.

```{r}
df <- do_query(context = 'study',
               input_item = 'study_id',
               input_value = 'ST002797',
               output_item = 'SummarizedExperiment')

df <- df[[1]]
```

df es una lista de dos objetos "SummarizedExperiment" que corresponden a dos análisis distintos. Para la exploración posterior escojo solamente el primero.

Exploro los metadatos del estudio, contenidos en el slot ColData.

```{r}
df@colData[1:6,]
```

El numero de muestras del estudio y la distribución de los grupos es:

```{r}
table(df@colData$Group)
```

Se observa que hay el doble de individuos en el grupo TTTS que en el control.

Exploro ahora la distribución de los datos.

La lista de todos los metabolitos identificados se puede acceder con rowData()

```{r}
rowData(df)[1:10,]
```

Miro el número de assays que tiene el objeto df

```{r}
df@assays
```

Como solo contiene 1 assay, se puede acceder directamente a los datos con el metodo assay(). Guardo los datos en una nueva variable para acceder mejor a ellos.

```{r}
assay(df)[1:8,]

data <- as.data.frame(assay(df))
```

Cuantifico el número de NAs y los imputo por 1 para evitar problemas durante la normalización.

```{r}
sum(is.na(data))

data[is.na(data)] <- 1
```

```{r}
dim(data)
```

```{r}
str(data)
```

Exploro una de las variables para valorar si hay que hacer alguna transformación.

```{r}
hist(data$C10_215, main = '', xlab = '')
```

Como el rango de los datos es muy grande, les aplico una transformación logaritmica.

```{r}
data_norm <- log(data)
```

```{r}
hist(data_norm$C10_215, main = '', xlab = '')
```

Realizo un heatmap con agrupamiento para tener una visión general de los resultados. Como cada fila representa un metabolito, agrego los nombres de los metabolitos identificados como rownames del dataset.

```{r}
rownames(data_norm) <- rowData(df)$metabolite_name
```

```{r}
pheatmap(data_norm,
         show_rownames = F,
         cluster_rows = F, 
         cluster_cols = T,
         clustering_method = "complete",
         color = colorRampPalette(rev(brewer.pal(n = 7, name = "RdBu")))(100),
         )
```

El clustering del heatmap muestra una separación clara entre ambos grupos. Para verificarlo, realizo un análisis de componentes principales.

Primero transpongo la matriz de los datos para tener las muestras como filas y la variables de columnas.

```{r}
data_norm_pca <- t(data_norm)

pca <- prcomp(data_norm_pca, scale = TRUE)
```

Calculo la varianza y el porcentaje que explica cada componente.

```{r}
pca.var <- pca$sdev^2
pca.var.per <- round(pca.var/sum(pca.var)*100, 1)
```

```{r}
scree_plot <- barplot(pca.var.per[1:20], main="Scree Plot", xlab="Principal Component", ylab="Porcentaje de variación", ylim = c(0,50), names = seq(1:20))


```

Creo un dataframe con los resultados de los 3 primero componentes del PCA y el grupo al que pertenecen las muestras.

```{r}
group <- c(rep(c("Control"), 10), rep("TTTS", 22))
```

```{r}
pca.data <- data.frame(Sample=rownames(pca$x),
                       Group= group,
                       PC1=pca$x[,1], #PCA1
                       PC2=pca$x[,2], #PCA2
                       PC3=pca$x[,3]) #PCA3

pca.data$Group <- as.factor(pca.data$Group)
```

```{r}
p1 <- ggplot(data=pca.data, aes(x=PC1, y=PC2)) +
  geom_point(aes(color= Group), size = 3)+
  xlab(paste("PC1 (", pca.var.per[1],")%", sep="")) +
  ylab(paste("PC2 (", pca.var.per[2],")%", sep="")) +
  theme_classic() + 
  theme(legend.position="none")

p2 <- ggplot(data=pca.data, aes(x=PC2, y=PC3)) +
  geom_point(aes(color= Group), size = 3)+
  xlab(paste("PC2 (", pca.var.per[2],")%", sep="")) +
  ylab(paste("PC3 (", pca.var.per[3],")%", sep="")) +
  theme_classic()

p1+p2
```

Se observa una clara separación entre ambos grupos el la primera componente principal. Obtengo los loadings para ver que metabolítos están influyendo más en esta separación.

```{r}
loading_scores <- pca$rotation[,1]

metab_scores <- abs(loading_scores) # me quedo con las magnitudes
metab_scores_ranked <- sort(metab_scores, decreasing=TRUE)

top_10_metabs <- names(metab_scores_ranked[1:10])

pca$rotation[top_10_metabs,1]
```

Finalmente, guardo el objeto df con los datos y metadatos en un archivo Rda.

```{r}
save(df, file = 'metab_data.Rda')
```

Guardo los datos separados en un archivo .txt

```{r}

write.table(data, 'metab_data.txt', sep = '\t', row.names = FALSE)
```

Exporto los metadatos en formato markdown

```{r}
write.table(df@metadata, 'metadata.md', sep = '\t', row.names = FALSE)
```
